【裁判字號】    88,簡上,361
【裁判日期】    890317
【裁判案由】    給付貨款
【裁判全文】
臺灣臺北地方法院民事判決                        八十八年度簡上字第三六一號
    上  訴  人  泰淵營造股份有限公司
    法定代理人  丙○○
    訴訟代理人  楊仲傑律師
                劉錦隆律師
    被上訴人    甲○○        .
                              .
    訴訟代理人  乙○○        .
右當事人間請求給付貨款事件，上訴人對於中華民國八十八年四月十四日本院臺北簡
易庭八十八年度北簡字第二二００號第一審判決提起上訴，本院判決如左：
    主      文
上訴駁回。
第二審訴訟費用由上訴人負擔。
    事      實
甲、上訴人方面：
  一、聲明：
  （一）原判決廢棄。
  （二）右開廢棄部分，被上訴人在第一審之訴駁回。
  二、陳述：除與原審判決書所載者相同茲予引用外，補稱：
  （一）按當事人主張有利於己之事實者，就其事實有舉證之責任，民事訴訟法第二
        百七十七條定有明文。依被上訴人起訴狀所載：其主張出賣予上訴人之鋼筋
        為每公斤九點四元，共計一百四十五萬六仟五百十三元，據此上訴人出售鋼
        筋之數量為一十五萬四千九百四十八公斤（即一百五十四點九公噸），此一
        數量鋼筋之交付恐非大貨車為數十次之載運無法完成，然迄目前為止，上訴
        人並未提出任何人證、物證、磅單、簽收單，以證明有給付之事實，且無法
        說明林金鐘向其訂購系爭鋼筋之時間為何？其交付時間為何？是被上訴人空
        言主張有給付鋼筋云云，誠難令人置信，更遑論依法盡其舉證之責。
  （二）關於被上訴人主張訴外人林金鐘代理上訴人訂購鋼筋部分：
      1.被上訴人既主張其供給之鋼筋總價為一百四十五萬六千五百十三元，但其中
        除系爭二十三萬三千二百五十九元外均已給付，則因該項給付非上訴人所為
        ，顯見系鋼筋確為他人訂購，否則他人焉有無端給付一百餘萬元款項之理，
        從而可證被上訴人確未出賣鋼筋予上訴人。
      2.按代理係代理人於代理權限內，以本人（被代理人）名義向第三人為意思表
        示或由第三人受意思表示，而其效力直接歸屬於本人之行為（民法第一百零
        三條參照），至若本人自行決定意思表示之內容，而以他人為其意思之表示
        機關，則與以他人為代理人使其決定法律行為之效果意思者不同，代為傳達
        意思表示之機關僅為使者，並非代理人（二十九年上字第一一六○號判例參
        照）。查訴外人林金鐘係於每月估驗請款時，持上訴人之統一發票向西門國
        小領取指名受款人為上訴人之工程款支票，關於請領工程款之意思表示仍由
        上訴人自行決定，僅由林金鐘代為執行而已，故林金鐘僅為上訴人向西門國
        小請領工程款支票之執行機關亦即為被告之使者，並非代理人。退一步言，
        縱認林金鐘為上訴人向西門國小請領工程款之代理人，惟其代理權限僅為代
        理上訴人向西門國小請領工程款而已，並不及於向被上訴人訂購系爭鋼筋，
        上訴人亦從未表示林金鐘得以上訴人名義訂購鋼，亦不知林金鐘是否係以上
        訴人名義訂購系爭鋼筋，故林金鐘若係以上訴人名義向被上訴人訂購鋼筋，
        亦係無權代理，且無表見代理情事。況上訴人迄未舉證證明林金鐘有向上訴
        人購買系鋼筋之事實。若鈞院認定上訴人應就系爭鋼筋買賣負授權人責任，
        則上訴人亦得主張同時履行抗辯權。
      3.我國民法第一百六十九條所定之表見代理有二：(1)為「由自己之行為表示以
        代理權授與他人」，本件上訴人未曾表示授與訴外人林金鐘代理與被上訴人
        訂約之權利。(2)為「知他人表示為其代理人而不為反對之表示者」，本件上
        訴人因已將西門國小之工程轉包予訴外人林金鐘擔任負責人之林氏公司，且
        被上訴人與訴外人林金鐘訂立系爭契約前後均未詢問或告知上訴人，因此上
        訴人實際上並不知悉訴外人林金鐘曾向被上訴人表示為上訴人之代理人，上
        訴人未曾知悉訴外人林金鐘曾向被上訴人表示為其代理人，應無表見代理之
        適用。本件被上訴人並未舉證證明上訴人何時知訴外人林金鐘表示為代理人
        而不為反對之表示，被上訴人主張表見代理一節應屬無據。
  （三）次查買賣關係之雙方間通常固需由出賣人開立統一發票予買受人，然持有他
        人所開立之統一發票或將他人所開立之統一發票申報為進項憑證，則未必均
        等於有買賣或其他交易關係存在，遑論持用發票與交付貨物尚屬有間，故以
        上訴人將被上訴人所開立之編號ＦＭ00000000號發票申報為進項憑
        證一節，認定兩造間有買賣關係存在或有交付貨物實有未洽。況且上訴人亦
        自認系爭買賣，自開始洽商以迄完成交付，均係由訴外人林金鐘與被上訴人
        處理，甚至連交付後之請款亦向林金鐘為之，直到林金鐘避不見面，被上訴
        人方主張與上訴人有買賣關係要求上訴人給付價款，顯見被上訴人於訂約之
        初，即知悉系爭鋼筋為林金鐘所經營之林氏公司為施作轉包工程而自行購買
        ，上訴人非買受人，殊屬明確。
  （四）按商人所供給之商品及產物之代價，其請求權因二年間不行使而消滅，民法
        第一百二十七條第八款定有明文。本件姑不論上訴人係因履行訴外人璇櫻營
        造股份有限公司（下簡稱璇櫻公司）與新竹市西門國民小學（下簡稱西門國
        小）間教室、廁所新建工程案之保證人責任，而於民國八十五年八月二十八
        日，依西門國小之要求，與璇櫻公司協議承接前開工程未完成部分，並於承
        接後轉包予訴外人林氏預鑄品國際開發股份有限公司（下簡稱林氏公司），
        惟上訴人從未向被上訴人訂購任何鋼筋材料。退萬步縱認上訴人對被上訴人
        主張之貨款有給付之責，惟查上訴人係於八十五年八月二十八日承接原由璇
        櫻公司承攬之系爭工程，而璇櫻公司係於八十四年九月二十五日承攬系爭工
        程，並於八十四年十一月十四日開工，可知上訴人承接時璇櫻公司已開工九
        個半月，上訴人並於八十五年九月十七日即已估驗第三期，而鋼筋為教室及
        廁所工程最基本之材料、一經動工即需使用，故林金鐘若有向上訴人購買系
        爭鋼筋，時間應係在八十五年八月底，故被上訴人之請求權應至八十七年八
        月底即罹於時效，故被上訴人至八十八年一月十九日始提起本訴，縱使為真
        ，其請求權亦已罹於時效而不得請求。至於被上訴人所提出系爭統一發票記
        載之日期，尚不得認為係時效之起算點，買賣價金請求權應於訂約時即可行
        使，而與統一發票記載時間無關。另按民法第一百三十一條規定時效因起訴
        而中斷者，若撤回其訴或因不合法而受駁回之裁判，其裁判確定，視為不中
        斷，本件被上訴人於對上訴人所提起之給付工程款訴訟雖於八十七年十一月
        二十日變更訴訟標的為給付買賣價金請求權，其請求既經因不合法而被鈞院
        裁定駁回確定，則依民法第一百三十一條規定，時效自不因起訴而中斷。被
        上訴人前案起訴主張之承攬報酬請求權，並非系爭買賣價金給付請求權，是
        被上訴人顯未提起民事訴訟以行使買賣價金請求權，不能因起訴請求承攬報
        酬而使不相干之買賣價金請求權時效中斷。
  三、證據：援用原審之立證方法外，補提本院八十七年度訴字第一八七六號民事判
      決一件為證。
乙、被上訴人方面：
  一、聲明：駁回上訴。
  二、陳述：除與原審判決書所載者相同茲予引用外，補稱：
  （一）本件鋼筋係由訴外人林金鐘來訂貨，林金鐘前來時出示名片，表示其為上訴
        人公司之人員，且要求統一發票記載上訴人公司，被上訴人嗣向業主西門國
        小查詢，確認上訴人承接璇櫻公司與西門國小間之工程契約，而林金鐘係代
        表西門國小與上訴人簽約，被上訴人因而相信，況本件買賣事宜，亦據上訴
        人公司之法定代理人周一鶴於另案中承認明確。
  （二）按代理權之限制及撤回，不得以之對抗善意第三人，民法第一百零七條前段
        定有明文。訴外人林金鐘為上訴人之代理人，業已引起被上訴人之正當信賴
        ，故林金鐘係有權代理人，本件買賣契約之效力自應及於上訴人。
  （三）上訴人雖以本件業已罹於二年時效而消滅云云。惟查被上訴人於起訴前，數
        度以言詞請求上訴人給付款項，被上訴人嗣於前案即八十七年度簡上字第四
        四二號提起之訴訟中請求上訴人給付款項，雖因被上訴人主張之訴訟標的有
        誤致遭敗訴確定在案，惟被上訴人一直向上訴人請求給付款項，故依民法第
        一百三十七條第二項之規定，時效重行起算，並無罹於時效消滅。
  三、證據：援用原審之立證方法外，聲請調閱本院八十七年度北簡字第五二一五號
      、八十七年度簡上字第四四二號民事卷宗。
丙、本院依職權訊問證人陳進豐、林秀娥；暨向臺北市稅捐稽徵處中南分處查詢上訴
    人是否持被上訴人交付之統一發票申報扣抵營業稅之事宜。
    理      由
一、被上訴人起訴主張上訴人於八十五年間，因承攬新竹市西門國小教室及廁所之興
    建工程，因而向原告訂購鋼筋共計一百四十五萬六千五百十三元，上訴人業已給
    付部分款項，尚積欠二十三萬三千二百五十九元尚未清償，被上訴人爰基於買賣
    之法律關係，提起本件訴訟。
二、上訴人雖自認承接璇櫻公司與西門國小間有關教室及廁所承攬工程之事實，惟以
    ：本件上訴人並未向被上訴人訂購鋼筋，被上訴人並未舉證證明上訴人購貨、被
    上訴人交付鋼筋之事實，林金鐘並非上訴人之代理人，亦無其他事實得認上訴人
    應負表見代理之授權人責任。縱認上訴人向被上訴人訂購鋼筋者，推算訂購時間
    應在八十五年八月底，被上訴人至八十八年一月十九日始提起本件訴訟，業已罹
    於民法第一百二十七條第八款規定之二年請求權時效等語資為抗辯。
三、本件被上訴人起訴主張訴外人林金鐘為被告向其訂購鋼筋材料共計一百四十五萬
    六千五百十三元，尚積欠二十三萬三千二百五十九元尚未給付之事實，業據被上
    訴人於原審提出統一發票、林金鐘名片各一紙為證，上訴人則否認其與被上訴人
    有購貨之情，訴外人林金鐘並非上訴人之代理人，上訴人公司僅授權林金鐘向西
    門國小請領款項而已，並無代理上訴人公司向第三人訂貨之權限云云置辯。惟查
    ：
  （一）上訴人因係新竹市西門國小教室、廁所新建工程之原承包商璇櫻公司之保證
        人，其後以保證人身分承接璇櫻公司與西門國小間有關教室、廁所之承攬工
        程一節，業據兩造陳明一致在卷，自堪信為真實。另查有關系爭工程現場工
        地所有事宜以及請領工程款等事務，均由訴外人林金鐘以上訴人之代理人身
        分為之，故林金鐘出示與人之名片上亦表明其為上訴人之人員一節，業據證
        人即曾任西門國小總務主任之林秀娥到庭證述明確（見本院八十八年九月十
        六日準備程序筆錄），並有被上訴人於原審提出之名片一紙在卷可按，且有
        兩造均未爭執、由證人提出之上訴人與璇櫻公司為承接西門國小工程所辦理
        之公證書，該公證書係由林金鐘代理上訴人與璇櫻公司所簽訂，亦有該公證
        書附卷足憑。又被上訴人因本件鋼筋而開立之統一發票一紙，其上記載買受
        人為上訴人，且上訴人自認該統一發票係自林金鐘處取得，其後復已於八十
        五年十二月間持向臺北市稅捐稽徵處中南分處申報扣抵營業稅之情，業經本
        院依職權函詢臺北市稅捐稽徵處中南分處查詢明確，此有該分處八十八年九
        月三日北市稽中南甲字第八八０二六一五三００號函在卷可考，苟林金鐘非
        上訴人之代理人，焉有交付統一發票與上訴人憑供扣抵營業稅之理？綜上，
        均足堪認定林金鐘就上訴人與西門國小之系爭承攬工程上，確為上訴人之代
        理人明確。
  （二）另按代理人於代理權限內，以本人名義所為之意思表示，直接對本人發生效
        力，民法第一百零三條第一項定有明文。訴外人林金鐘就上訴人與西門國小
        之系爭承攬工程事務上，為上訴人之代理人，已如前述，則林金鐘就此工程
        必需之鋼筋建材，以上訴人名義向被上訴人訂購，為有權代理，效力自應及
        於上訴人。上訴人雖以其僅授權訴外人林金鐘領款而已，縱令屬實，此種代
        理權之限制，依民法第一百零七條前段之規定，亦不得對抗善意之第三人即
        被上訴人。
  （三）本件上訴人又以被上訴人並未交付鋼筋云云置辯。惟查被上訴人前曾對上訴
        人提起請求給付承攬報酬之訴訟（本院八十七年度北簡字第五二一五號），
        上訴人之前法定代理人周一鶴到庭時陳稱：「原告（按指被上訴人）發票來
        領款，發票有收到，錢被林金鐘領走」等語（見該卷八十七年五月二十日言
        詞辯論筆錄），可見該時上訴人對於向被上訴人訂購鋼筋，及被上訴人業已
        交付鋼筋之事實並未爭執，僅係以錢遭訴外人林金鐘領走置辯；且斟酌現今
        工程界，確有出賣人交付建材後始檢具統一發票向買受人請領款項之習慣，
        堪認被上訴人業已交付鋼筋與上訴人無訛。
四、再上訴人另辯稱：本件被上訴人之買賣價款業已罹於二年短期時效而消滅等語。
    經查：
  （一）被上訴人就本件買賣成立之詳細時間雖未能敘明，惟提出八十五年十二月十
        日之統一發票以資證明其係於當日向上訴人請款。按消滅時效係自請求權可
        行使時起算，民法第一百二十八條前段規定甚明，斟酌前述現今工程界係由
        出賣人交付建材後方檢具統一發票向買受人請領款項之習慣，應認本件被上
        訴人得向上訴人行使給付貨款之請求權，應自統一發票上所載八十五年十二
        月十日起算，本件上訴人主張應自八十五年八月底起算，尚乏實據。本件被
        上訴人係出售鋼筋與上訴人，以謀取利潤，堪認被上訴人為商人無訛，則依
        民法第一百二十七條第八款之規定，被上訴人出賣鋼筋與上訴人之商品代價
        請求權時效期間為二年。
  （二）本件被上訴人就此筆鋼筋款項，曾於八十七年四月七日提起訴訟請求上訴人
        給付承攬報酬，惟經本院於八十七年十二月二十二日以八十七年度簡上字第
        四四二號以被上訴人主張之訴訟標的錯誤，而判決被上訴人敗訴確定在案等
        情，業經本院調閱上開卷宗查驗明確，是被上訴人提起之前案訴訟，既因無
        理由而受敗訴駁回之判決，則被上訴人之二年時效不因此件起訴而中斷。
  （三）第查時效因不合法而被駁回確定，依民法第一百三十一條之規定，其時效應
        視為不因起訴而中斷，惟參照最高法院六十二年度台上字第二二七九號判例
        意旨，可解為於起訴狀送達於上訴人時，視為被上訴人對之為履約之請求，
        仍應有民法第一百三十條之適用，最高法院七十一年台上字第一七八八號判
        決明揭此旨。經查本件被上訴人於前案（八十七年度簡上字第四四二號）訴
        訟之八十七年十月二十八日準備程序中，本欲將原先之訴訟標的─請求給付
        承攬報酬變更為請求給付貨款，因上訴人泰淵公司對此訴之變更不同意，致
        遭本院以此變更之訴不合法駁回，惟參照前開判決意旨，應認本件被上訴人
        於前案中八十七年十月二十八日已對上訴人為本件給付貨款之請求。而被上
        訴人其後於八十八年一月十九日即提起本件請求給付貨款訴訟，係在前開八
        十七年十月二十八日之請求後六個月內起訴，故本件買賣價款之二年短期時
        效因八十七年十月二十八日請求而中斷，尚無上訴人所指請求權業已罹於時
        效消滅之情事。
五、綜上所述，訴外人林金鐘乃上訴人之代理人，應就林金鐘向被上訴人訂購鋼筋買
    賣契約負責，且本件買賣價款亦無罹於二年短期時效之情事。從而，被上訴人基
    於買賣之法律關係，訴請上訴人給付貨款二十三萬三千二百五十九元，及自原審
    起訴狀繕本送達翌日即八十八年一月二十七日起至清償日止按週年利率百分之五
    計算之利息，核屬有據，應予准許。原審因而為上訴人應給付上開貨款及法定利
    息之判決，認事用法並無違誤，上訴人仍予指摘執詞上訴，尚屬無據，應予駁回
    。
六、據上論結：本件上訴人之上訴為無理由，並依民事訴訟法第四百三十六條之一第
    三項、第四百四十九條第一項、第七十八條，判決如主文。
中      華      民      國      八十九      年     三     月    十七    日
                        民事第二庭審判長法    官  林  金  吾
                                        法    官  吳  青  蓉
                                        法    官  黃  書  苑
右為正本係照原本作成。
本件不得上訴。
中      華      民      國      八十九      年     三     月    廿三    日
                                        書 記 官  林  碧  華


司法院資訊處製作；財團法人民間司法改革基金會備份。
